【裁判字號】    97,上易,995
【裁判日期】    980623
【裁判案由】    履行契約
【裁判全文】
臺灣高等法院民事判決                 97年度上易字第995號
上  訴  人  朱樂印刷人興業股份有限公司
法定代理人  甲○○
被 上訴 人  元隆汽車股份有限公司
法定代理人  乙○○
訴訟代理人  丙○○
上列當事人間請求履行契約事件，上訴人對於中華民國97年8月
22日臺灣桃園地方法院96年度訴字第1107號第一審判決提起上訴
，經本院於98年6月9日言詞辯論終結，玆判決如下：
    主      文
上訴駁回。
第二審訴訟費用由上訴人負擔。
    事實及理由
一、本件上訴人主張：伊於民國95年9月4日與被上訴人訂立買賣
    合約（下稱系爭買賣合約），由伊向被上訴人訂購訴外人裕
    隆汽車股份有限公司（下稱裕隆公司）當年出廠、車型N16G
    S、排氣量1600c.c.、規格D2-G、車色4KG銀色之小客車2輛
    （下合稱系爭車輛），每輛價金為新台幣（下同）50萬元（
    含領牌、配件、保險），2輛合計100萬元。伊已依約支付定
    金、保險、領牌含配件等相關費用9萬6198元，並於95年9月
    13日簽發票面金額各2萬元之支票40張（合計80萬元）交予
    被上訴人，其中發票日期95年10月31日、面額2萬元之支票
    已經被上訴人提示兌現，另39張支票尚未兌現，總計伊已給
    付被上訴人11萬6198元。詎被上訴人迄今拒不交付系爭車輛
    予伊，伊自得請求被上訴人加倍返還伊已繳之價金等情，爰
    依民法第259條及第249條第3款之規定，求為判決命被上訴
    人應給付伊23萬2396元及自95年9月4日起至清償日止，按年
    息百分之五計算之利息。（原審判決駁回其訴）並對於原判
    決提起上訴，聲明：(一)原判決廢棄。(二)被上訴人應給付上訴
    人23萬2396元，及自95年9月4日起至清償日止，按年息百分
    之五計算之利息。
二、被上訴人則以：上訴人於購買系爭車輛時，伊員工已表明系
    爭車輛為伊爭取績效而先以員工名義掛牌之車輛（稱員購車
    、績效車或掛牌車），經上訴人同意後始簽立契約，此由兩
    造所簽立者為「員購車合約書」可知，另裕隆公司於上訴人
    購買系爭車輛前4個餘月已停產該款車輛，伊自不可能販售
    該款新車予上訴人。又簽訂買賣合約後，因上訴人法定代理
    人不喜歡原來之車牌號碼，要求變更，伊已於95年9月15日
    、9月18日分別辦理變更車牌號碼及過戶登記完畢，上訴人
    稱其不知系爭車輛為掛牌車，並不實在。上訴人以分期付款
    之方式向伊購買系爭車輛，約定每輛車之頭期款含領牌、配
    件及保險為10萬元，餘款40萬元自95年10月31日起至98年12
    月31日止，分20期繳納（每2個月為一期），每期應繳2萬元
    。但系爭車輛之頭期款，上訴人僅繳付9萬6198元，尚欠10
    萬3802元未給付，上訴人用以分期付款之支票僅兌現1張2萬
    元，其餘均因存款不足及拒絕往來而未兌現，故本件契約未
    能履行，實為可歸責於上訴人之事由所致，上訴人依民法第
    249條第3款及第259條規定請求伊加倍返還價金，實屬無據
    等語，資為抗辯。並對於上訴人之上訴，答辯聲明：上訴駁
    回。
三、兩造不爭執之事項：
  (一)上訴人於95年9月4日以分期付款之方式向被上訴人購買裕隆
    公司當年出廠、車型N16GS、排氣量1600c.c.、規格D2-G、
    車色4KG銀色之小客車2輛，每輛價金為50萬元，頭期款10
    萬元（含領牌、配件、保險），其餘40萬元分20期繳納。
  (二)上訴人於95年9月給付定金4萬元及保險費1萬8000元，另於
    同年月13日簽發票面金額各2萬元之支票40紙交付予被上訴
    人提示上開支票，除第1期發票日為95年10月31日之支票兌
    現外，其餘39張均因存款不足及拒絕往來而未兌現。
  (三)上訴人另於同年9月20日與其法定代理人甲○○、訴外人戊
    ○○、丁○○共同簽發票面金額為40萬元、到期日為同年10
    月31日之本票交予被上訴人收執，被上訴人持該本票聲請原
    法院民事庭裁定准許強制執行，原法院以95年度票字第1693
    3號裁定准予強制執行，上訴人以該本票係屬偽造為由提起
    確認本票債權不存在之訴，經原法院民事庭於96年3月16日
    96年度桃簡字第167號判決駁回上訴人之訴確定。
  (四)系爭車輛原掛車牌號碼為5478-KV、5479-KV，係由被上訴人
    員工吳秋芬於95年3月29日領牌（見原審卷，188頁），上訴
    人於同年9月4日訂車（見本院卷，33頁），於同年月14日、
    15日換領車牌7593-PK、7720-PK並過戶登記為上訴人名義。
    嗣被上訴人將系爭車輛拍賣抵付價金，尚不足3萬1215元部
    分已由上訴人原員工己○○承擔吸收。
  (五)上訴人對於系爭車輛請領牌照登記書等件（見原審卷，187
    至193頁）之真正不爭執（見本院卷，59頁）。
四、玆就兩造爭執之事項，分別判斷如下：
  (一)關於兩造係約定系爭車輛為未掛牌新車或已掛牌之員購車部
    分：就此，上訴人主張伊係購買新車，並非被上訴人所稱員
    購車，此由兩造約定之價金中包含領牌費用者可知。伊不認
    識吳秋芬，倘被上訴人係以吳秋芬名義之車出賣予伊，自應
    於合約書上載明，惟被上訴人並未為此記載等語，提出員購
    車合約書2份（見原審卷，6至7頁）為證，並聲請問證人丁
    ○○（見本院卷，40至41頁）、戊○○（見本院卷，41頁）
    。被上訴人則辯稱兩造係約定購買員購車，由系爭買賣合約
    書為「員購車合約書」者可證，另上訴人購買系爭車輛時，
    裕隆公司於4個餘月前已停產該款車輛，其不可能仍以新車
    販售，上訴人稱其不知系爭車輛為掛牌車，並不實在。至於
    系爭車輛所稱領牌費用，係指上訴人應分攤之牌照稅、燃料
    稅及過戶費用等語，並提出裕隆日產汽車股份有限公司95年
    2月27日業務通報（見原審卷，79至80頁、本院卷，55至57
    頁）、上訴人匯款單及汽車強制責任保險書（見原審卷，11
    3之1至117頁）、被上訴人簽呈單、客戶提前還清明細表及
    收據等件（見原審卷，144至147頁）、汽（機）車過戶申請
    登記書、汽車新領牌照登記書及汽（機）車各項異動登記書
    等件（見原審卷，187至192頁、本院卷，50至54頁）及車輛
    動產抵押契約書（見原審卷，195至196頁）為證，並聲請訊
    問證人己○○（見原審卷，107至111頁、140至141頁）。再
    分述如下：
  1.被上訴人抗辯上訴人於95年9月4日向被上訴人購買系爭車輛
    時，係由被上訴人公司業務代表游清昱及己○○接洽辦理，
    購車時游清昱及己○○已將系爭車輛係因爭取販售績效，先
    以員工名義領牌，但實際未使用之車輛之事實告訴上訴人，
    並經上訴人同意購買乙節，業據證人己○○於原審、及上訴
    人另案告訴游清昱及己○○詐欺背信等刑事案件，檢察官偵
    查時陳述明確，有原審96年11月1日言詞辯論筆錄及台灣桃
    園地方法院檢察署96年度偵字第16051號不起訴處分書可參
    （見原審卷，110頁、171頁），徵諸兩造所簽立之契約，確
    已表明為「員購車」等字眼（見原審卷，17頁），可信被上
    訴人所辯當為可信。證人即上訴人之連帶保證人丁○○（上
    訴人法定代理人之小姨子）於本院審理時固證稱：印象中上
    訴人之法定代理人是要買新車，但是交車並非新車等語（見
    本院卷，40頁），然證人丁○○同時證稱：不懂是否掛牌車
    ，到現在才聽到有掛牌車等語（見本院卷，41頁），系爭車
    輛雖先以被上訴人員工吳秋芬名義領牌，但實際並未使用，
    因此，就車輛使用情形言，確屬新車，證人丁○○既不知有
    掛牌車之事，自不能依其證言認上訴人所購買者非掛牌車。
    至於證人即上訴人之另一連帶保證人戊○○（上訴人法定代
    理人之配偶）於本院審理時雖證稱：上訴人是買新車，買車
    時被上訴人沒有告知是掛牌車、選車時其並未參與，價錢是
    其夫即上訴人法定代理人甲○○談的，其不太清楚，且不知
    有打折等語（見本院卷，41頁）。然系爭車輛為未曾使用之
    新車，已如前述，又系爭車輛原訂價為每輛53萬5千元，一
    般出售價格為53萬元，本件兩造系爭買賣合約約定價格含領
    牌、配件、保險等費用，為50萬元，扣除前開費用後，車價
    實際為46萬5千元等情，業據證人即被上訴人之業務主任己
    ○○於原審證述在卷，且有權威車訊雜誌所刊日產汽車公司
    價格表可參（見原審卷，109頁、183頁、193頁），以系爭
    車輛之訂價與實際出售價格，每輛相差約7萬元，可知被上
    訴人辯稱系爭車輛有打折，應屬可信，證人戊○○既未參與
    選車，復不知有打折情形，可見就上訴人購買系爭車輛之全
    盤經過並未十分清楚，自難以其片斷參與之見聞為有利於上
    訴人之認定。
  2.上訴人雖主張約於95年9月20日左右，到被上訴人公司要交
    車，發現被上訴人要交的車輛已經登記吳秋芬名下，故拒絕
    被上訴人之交車，直到10月底，催告被上訴人交付新車，為
    被上訴人拒絕，故第1期車款之2張支票，僅1張兌現，另1張
    不讓兌現等語（見原審卷，112頁）。然系爭車輛原掛車牌
    號碼分別為5478-KV、5479-KV，係由被上訴人員工吳秋芬於
    95 年3月29日領牌（見原審卷，188頁），上訴人於同年9月
    4日定車（見本院卷，33頁），同年月14日、15日換領車牌
    7593-P K、7720-PK並過戶登記為上訴人名義之事實，為兩
    造所不爭。依常情，系爭車輛既已領得車牌，若非上訴人要
    求，被上訴人之業務承辦人當不會多此一舉而更換車牌，是
    被上訴人抗辯因上訴人要求始換領新車牌，合於常情，應屬
    可信。又上訴人於95年9月4日簽立買賣合約時，以刷卡給付
    車款4萬元，嗣於95年9月20日、95年11月24日分別再刷卡3
    萬6198元及2萬元給付車款，所簽發之分期款支票中95年10
    月31日期之2萬元支票，經被上訴人提示兌現等情，為上訴
    人所自承（見原審卷，14頁），是即令上訴人所主張於95年
    9月20日左右，始發現系爭車輛已登記於吳秋芬名下乙節為
    真，但上訴人嗣後仍於95年9月20日、95年11月24日再分別
    以刷卡方式給付3萬6198元及2萬元之車款，並使所簽發95年
    10月31日期之2萬元車款支票兌現等情，已如前述，如上訴
    人對系爭車輛登記予吳秋芬名下乙事，並不同意，豈會繼續
    給付車款？是被上訴人抗辯上訴人同意購買掛牌車，自屬可
    採。上訴人雖再主張依系爭買賣合約，其給付之頭期款10萬
    元，包含領牌費，可知其所購買之系爭車輛，係未經掛牌之
    新車等語。然所謂領牌費，乃為領取牌照所須之費用，例如
    燃料稅、牌照稅等，至於由何人負擔此一費用，或負擔之金
    額如何，均可由當事人約定，難認系爭買賣合約中記載上訴
    人應給付之10萬元中包含領牌費，即必限於以上訴人名義第
    一次領牌之費用，不包含由他人領牌，上訴人應分擔之領牌
    費用，是難以系爭買賣合約上開記載，為有利於上訴人之判
    斷。
  (二)關於上訴人之請求有無理由部分：就此，上訴人主張被上訴
    人拒絕交付新車，其自得依民法第249條第3款、第259條規
    定，請求被上訴人加倍返還已繳之價金等語，被上訴人則辯
    稱因上訴人未依約給付車款，其不得已將系爭車輛拍賣，就
    拍賣所得價金取償，而拍賣所得不足原買賣價金本息3萬121
    5元部分，已由其業務人員己○○自行吸收損失墊付，其未
    交付系爭車輛予上訴人，係可歸責於上訴人之事由所致等語
    。再分述如下：
  1.上訴人向被上訴人購買系爭車輛2輛，頭期款（含領牌、配
    件、保險費）為20萬元（每輛10萬元），分期付款80萬元（
    每輛40萬元），有系爭買賣合約附卷可稽。又上訴人僅給付
    頭期款9萬6198元及分期付款第1期1張2萬元支票，合計給付
    11萬6198元，至於其餘頭期款則尚未給付，其餘分期款39張
    支票亦因存款不足或拒絕往來而未兌現，為兩造所不爭執，
    可見上訴人確有未為給付之情形。
  2.上訴人雖主張其所以未給付車款，是因被上訴人未依約交付
    第一次領牌之新車云云，然依系爭買賣合約，上訴人所購買
    者為先以被上訴人員工名義領牌，但未使用之掛牌車，而非
    以上訴人名義第一次領牌之新車，已如前述，是上訴人以被
    上訴人未依約交付以上訴人名義第一次領牌之新車，拒絕給
    付買賣價金，自屬無據。又上訴人購買系爭車輛，每輛車款
    40萬元之分期付款部分（2輛車共80萬元），兩造簽訂有車
    輛動產抵押契約書，由上訴人將系爭車輛設定動產抵押權予
    被上訴人，以擔保系爭車輛之貸款債務及利息、違約金以及
    因債務不履行而生全部損害之賠償，並於契約書第11條約定
    ：「本件抵押車輛所擔保之債務未完全清償之前，甲方（即
    上訴人）或其保證人如有左列情形之一時視為不履行契約，
    縱該債務尚未到期，均喪失其期限利益，乙方（即被上訴人
    ）得不經催告，要求甲方或其保證人立即清償全部債務，並
    依前條之規定占有、拍賣抵押車輛：(一)所交付之票據，因
    存款不足、拒絕往來或其他原因被退票或本件債務未能按月
    支付本息，或分期債務停止支付時。（二）…。」有車輛動
    產抵押契約書在卷可參（見原審卷，第195頁）。查被上訴
    人已將系爭車輛2輛過戶登記予上訴人名義，惟上訴人遲未
    繳足頭期款，且給付分期付款之39張支票，亦因存款不足或
    拒絕往來而無法兌現，經被上訴人於96年1月10日以桃園18
    支郵局第8號存證信函催告上訴人清償買賣價金，上訴人仍
    未依約給付價金，被上訴人乃於96年2月6日、96年4月10日
    拍賣系爭車輛，以清償上訴人積欠之買賣價金，不足額之3
    萬1215元部分已由承辦業務代表己○○承擔給付完畢（被上
    訴人於原審審理時，已將支票及本票返還上訴人，見原審卷
    ，199頁）等情，有桃園18支郵局第8號存證信函1件、拍賣
    車輛紀錄各2件在卷可稽（見原審卷，第57、60-61頁）。是
    被上訴人未交付系爭車輛予上訴人，係可歸責上訴人之事由
    遲延給付價金所致，上訴人主張被上訴人應依民法第249條
    第3款及第259條規定，將其已繳之價金11萬6198元加倍（即
    23 萬23 96元）返還，並給付法定遲延利息，自無理由。又
    上訴人所給付之款項為11萬6198元，為兩造所不爭，則兩造
    有關上訴人給付價金過程中，是否曾因攜帶現金不足而向被
    上訴人之承辦人員借款、被上訴人之承辦人員是否有未經上
    訴人同意而刷卡、是否偽造本票、上訴人所給付金額之明細
    、上訴人曾請求裕隆汽車三義總廠人員、苗栗縣政府協調等
    主張，並就此等所提出之證據，經本院逐一審酌後，認與
    本件結論無影響，爰不一一贅述。
五、綜上所述，上訴人主張本於民法第249條第3款及第259條之
    規定，請求被上訴人給付23萬2396元及自95年9月4日起至清
    償日止，按年息百分之五計算之利息。為無理由，不應准許
    。其假執行之聲請亦失所附麗，應併予駁回。原審為上訴人
    敗訴判決，及駁回其假執行之聲請，並無不合。上訴意旨指
    摘原判決不當，聲明廢棄改判，為無理由，應駁回其上訴。
六、據上論結，本件上訴為無理由。依民事訴訟法第449條第1項
    、第78條，判決如主文。
中    華    民    國    98    年    6     月    23    日
                    民事第七庭
                        審判長法  官  鄭三源
                              法  官  王聖惠
                              法  官  呂太郎
正本係照原本作成。
不得上訴。
中    華    民    國    98    年    6     月    24    日
                              書記官  黃千鶴


司法院資訊處製作；財團法人民間司法改革基金會備份。
